【裁判字號】    98,重訴,35
【裁判日期】    980710
【裁判案由】    侵權行為損害賠償
【裁判全文】
臺灣桃園地方法院民事判決              98年度重訴字第35號
原      告  和春海事工程股份有限公司
法定代理人  丙○○
訴訟代理人  丁○○
被      告  昱恒實業有限公司
法定代理人  戊○○
被      告  乙○○
            甲○○
上二人共同
訴訟代理人  陳萬發律師
上列當事人間侵權行為損害賠償事件，本院於民國98年6 月26日
言詞辯論終結，判決如下：
    主      文
原告之訴及假執行之聲請均駁回。
訴訟費用由原告負擔。
    事實及理由
壹、程序方面：
    被告昱恒實業有限公司（下稱昱恒公司）經合法通知，無正
    當理由未於最後言詞辯論期日到場，核無民事訴訟法第386
    條各款所列情形，爰依原告聲請，由其一造辯論而為判決。
貳、實體方面：
一、原告主張：
  (一)原告於83年8 月購買「和春一號」工作船並開始整裝，至86
    年12月船組整裝完成營運。92年7 月30日將「和春一號」、
    「和春二號」兩船與訴外人北礦實業股份有限公司（下稱北
    礦公司，原告原以北礦公司為被告，惟於98年6 月26日當庭
    撤回對被告北礦公司之訴）簽訂船隻合作契約書，並約定北
    礦公司得以在締約日後原告依本約第1 條累計收款金額達1,
    080 萬元時選擇以900 萬元買斷該船隻組；北礦公司又將「
    和春一號」、「和春二號」兩船之船隻合作契約轉讓予被告
    昱恒公司，且將兩船交予昱恒公司使用；被告昱恒公司復於
    95年9 月16日再與被告乙○○、甲○○簽訂和春工作船組合
    作營運生產合約書，並將兩船交予被告乙○○、甲○○使用
    。
  (二)詎被告等人對「和春一號」、「和春二號」未盡維護修繕義
    務，致兩船於96年2 月下旬受損而沉入海中變成廢鐵，原告
    將沉船扣除打撈費用後之剩餘價值以廢鐵折計2,405,200 元
    （即「和春一號」為2,205,200 元、「和春二號」為200,00
    0 元）出售予訴外人劉秀財。原告當初買進「和春一號」工
    作船並裝設「攪刀」等機械設備共花費16,780,450元，扣除
    劉秀財應給付之廢鐵價值2,205,200 元後，原告爰依民法第
    184 條第1 項前段提起本件訴訟，請求被告共同給付原告14
    ,575,250 元 ，並暫保留對「和春二號」之損害賠償請求權
    。
  (三)對被告抗辯所為之陳述：
    1.被告乙○○、甲○○與訴外人戊○○簽約時即知「和春一
      號」工作船為原告所有，且係輾轉承受簽約，故被告乙○○、甲○○辯稱其與原告間無任何契約，顯屬無據。
    2.依戊○○與被告乙○○、甲○○所簽訂之合約書可知，戊○○於95年9 月16日即已將和春一、二號交予被告乙○○
      、甲○○使用，又依戊○○於96年4 月9 日所寄之存證信
      函所示，被告乙○○、甲○○使用和春一、二號至96年2
      月下旬已達5 個月之久，故被告乙○○、甲○○稱其尚未
      營運生產，顯係卸詞。
  (四)聲明：
    1.被告應共同給付原告14,575,250元及自起訴狀繕本送達之
      翌日起至清償日止，按年息5%計算之利息。
    2.願供擔保，請准宣告假執行。
二、被告則以：
  (一)被告昱恒公司部分：被告昱恒公司未於最後言詞辯論期日到
    場，據其以前所提書狀及到場所為陳述則以：
    1.否認原告主張之侵權行為，「和春一號」工作船既經原告
      僱請訴外人劉秀財拆解，已無船體存在，原告應先舉證其
      所主張之侵權行為存在。
    2.依財政部固定資產耐用年數表，我國各類船隻之耐用年數
      最長為18年，最短為8 年，「和春一號」工作船之船齡約
      40年，根本已沒有價值。原告提出之總分類帳係其自行製
      作之文書，被告否認其真正，原告應舉證證明「和春一號
      」工作船之價值。
    3.聲明：原告之訴及假執行之聲請均駁回；如受不利益之判
      決，請准供擔保宣告免為假執行。
  (二)被告乙○○、甲○○部分：
    1.原告並非「和春一號」工作船之所有權人，「和春一號」
      工作船已於83年8 月22日出售予原告之訴訟代理人丁○○
      ，而船舶屬於動產，於交付即生移轉所有權。而船舶登記
      證僅係政府行政部門船籍管理之用，與民法物權認定所有
      權人無涉。
    2.訴外人戊○○前主張其係「和春一號」工作船之船東，而
      與被告乙○○、甲○○訂立「工作船組合作營運生產」合
      約，被告乙○○、甲○○係與戊○○簽約，而非與被告昱
      恒公司簽約。「和春一號」工作船係於95年9 月11日因火
      燒船而擱淺於沿海，而被告乙○○、甲○○係於95年9 月
      16日始與戊○○簽訂合約書，故被告乙○○、甲○○與該
      火災無關。且被告乙○○、甲○○尚未營運生產時，「和
      春一號」工作船即遭原告委請訴外人劉秀財自行拆卸船隻
      完畢。
    3.被告乙○○、甲○○與原告及訴外人北礦公司、被告昱恒
      公司間均無契約關係，則何來被告乙○○、甲○○應對原
      告所有之「和春一號」工作船負維護修繕之責任義務，更
      無因義務未盡而衍生侵權行為之責。且原告與北礦公司間
      之契約，亦與被告乙○○、甲○○無涉。
    4.被告乙○○、甲○○否認原告所稱其於83年間以1,500 萬
      元購買系爭船舶，況83年迄今已15年，亦應予折舊計算其
      船價。
    5.縱認被告乙○○、甲○○有侵權行為，原告之請求權亦已
      罹於2 年時效而消滅。
    6.聲明：原告之訴及假執行之聲請均駁回；如受不利益之判
      決請准供擔保宣告免為假執行。
三、法院之判斷：
    原告主張其所有之「和春一號」工作船因被告未盡維護修繕
    義務致沉船變成廢鐵，侵害其權利，依民法第184 條第1項
    前段侵權行為法律關係，請求被告共同負損害賠償責任，惟
    此為被告昱恒公司、乙○○、甲○○所否認，並以原告非系
    爭船舶所有權人，原告未舉證被告有何故意過失不法侵害其
    權利之行為，被告乙○○、甲○○另為時效抗辯。則(一)原告
    是否為「和春一號」工作船所有權人而有權利受侵害；(二)被
    告有無為侵權行為；(四)原告之請求權有無罹於時效而消滅，
    厥為本件爭點，分論如下：
  (一)原告主張「和春一號」工作船為其所有，業據提出中華民國
    船舶國籍證書、船舶檢查證書、船舶登記證書、中華民國船
    舶噸位證書等件（見本院卷第101 至106 頁）為證，而上開
    證書業已登記「和春一號」工作船所有權人為原告公司，依
    海商法第9 條規定，原告主張其為「和春一號」工作船所有
    權人，自屬有據，被告乙○○、甲○○抗辯原告非「和春一
    號」工作船所有權人，尚非可採。
  (二)本件原告起訴時主張原告與訴外人北礦公司訂立船隻合作契
    約書，約定利益分配比率，並由原告將所有之「和春一號」
    工作船交由北礦公司使用，嗣北礦公司將契約讓與被告昱恒
    公司，被告昱恒公司法定代理人戊○○又將契約讓與被告乙○○、甲○○，嗣被告等未盡維護修繕義務，致「和春一號
    」工作船於96年2 月間在雲林縣麥寮鄉海邊擱淺沈沒等情，
    並提出為訴外人北礦公司及被告昱恒公司、乙○○、甲○○
    不爭執真正之船隻合作契約書（見本院卷第9 頁）、合約轉
    讓證明書（見本院卷第10頁）、合約書（見本院卷第11 頁
    ）等為證，原告主張之訴訟標的為民法第184 條第1 項前段
    ，經本院闡明原告是否就契約法律關係併為主張（本院卷第
    153 頁），惟原告迄本件言詞辯論終結止，並未追加契約法
    律關係為其訴訟標的，先予敘明。
  (三)按當事人主張有利於己之事實者，就其事實有舉證之責任，
    民事訴訟法第277 條前段定有明文；又如係由原告主張權利
    者，應先由原告負舉證之責，若原告先不能舉證，以證實自
    己主張之事實為真實，則被告就其抗辯事實即令不能舉證，
    或其所舉證據尚有疵累，亦應駁回原告之請求（最高法院17
    年上字第917 號判例）。又民法第184 條第1 項前項規定侵
    權行為以故意或過失不法侵害他人之權利為成立要件，故主
    張對造應負侵權行為責任者，應就對造之有故意或過失負舉
    證責任。又在債務不履行，債務人所以應負損害賠償責任，
    係以有可歸責之事由存在為要件。故債權人苟證明債之關係
    存在，債權人因債務人不履行債務（給付不能、給付遲延或
    不完全給付）而受損害，即得請求債務人負債務不履行責任
    ，如債務人抗辯損害之發生為不可歸責於債務人之事由所致
    ，即應由其負舉證責任，如未能舉證證明，自不能免責。二
    者關於舉證責任分配之原則有間。 (同院82年度台上字第26
    7 號判決意旨參照)， 本件原告依民法第184 條第1 項前段
    而為請求，自應就其主張之侵權行為損害賠償請求權之存在
    ，即須有損害之發生及行為人有故意、過失之事實外，並以
    二者之間有相當因果關係要件為相當之證明，始能謂其請求
    權存在。
  (四)經查，原告主張「和春一號」工作船因被告昱恒公司、乙○○、甲○○未盡維護修繕義務，導致擱淺雲林縣麥寮鄉海邊
    終致沈沒，致其受有損害等情，已為被告昱恒公司、乙○○
    、甲○○所否認，依前開說明，即應由原告負舉證責任。原
    告固據提出買賣合約、船隻合作契約書、合約轉讓證明書、
    合約書、臺灣高等法院臺南分院97年度上字第113 號民事判
    決書、總分類帳、存證信函、船隻擱淺照片影本及船舶證書
    等為證，惟前開書證僅得證明原告為「和春一號」工作船所
    有權人，原告與訴外人北礦公司、被告昱恒公司間有船隻合
    作契約關係、昱恒公司法定代理人戊○○與被告乙○○、甲○○於95年9 月16日就「和春一號」工作船訂立合約書，原
    告於「和春一號」工作船擱淺後曾通知北礦公司及戊○○應
    儘速搶救，及原告所有之「和春一號」工作船沈沒打撈後已
    不堪使用而以廢鐵出售等事實，然就「和春一號」工作船之
    沈沒，被告昱恒公司、乙○○、甲○○有何故意、過失不法
    侵害原告權利，則屬不能證明，難謂原告已盡其舉證責任。
    且查，「和春一號」工作船係於95年9 月11日失火擱淺於雲
    林縣麥寮鄉三盛村海巡署四二大隊南側海岸堤防邊，經雲林
    縣消防局搶救及勘驗火場，研判起火原因為「和春一號」工
    作船動力發電機主體（引擎）過熱而引起火災之可能性較大
    ，有雲林縣消防局火災原因調查報告一份在卷可稽（本院卷
    第195 頁至第240 頁），而火災發生時，「和春一號」工作
    船係由被告昱恒公司占有使用中，為被告昱恒公司所不爭（
    見本院卷第154 、155 頁），並據證人即被告昱恒公司職員
    廖智廣證述：我受僱昱恒實業有限公司負責人戊○○至麥寮
    執行抽砂工作，發生火災時我正在抽砂船附近，船上有六人
    ，有看到煙囪有濃煙冒出，發生火災前並沒有在執行抽砂工
    作，當時我們是停放在外海，是被東北季風吹至岸邊，據同
    事陳述，當時他們在船上收拾起錨鏈等裝備，而發電機突然
    停機，電燈突然熄滅，同事阿坤就前往機艙查看，打開門就
    看到整間都是煙及火，有看到發電機附近有火，火災發生前
    發電機及設備沒有故障，阿坤在火災前一天下午有保養發電
    機等語（見前揭調查報告雲林縣消防局談話筆錄，本院卷第
    214 頁）。已證述火災發生前一日同事阿坤有保養發電機，
    然發電機仍失火，船舶嗣後因受東北季風被吹至岸邊擱淺等
    情。則「和春一號」工作船發電機引擎過熱起火及被東北季
    風吹至岸邊擱淺，被告昱恒公司之受僱人就此有無故意、過
    失？其因果關係為何？被告昱恒公司何以須負侵權行為責任
    ？原告均未舉證證明，則原告主張被告昱恒公司應負損害賠
    償責任云云，難謂有據。再「和春一號」工作船係於95年9
    月11日因火災擱淺雲林縣麥寮鄉三盛村海巡署四二大隊南側
    海岸堤防邊，而訴外人戊○○係於95年9 月16日與被告乙○○、甲○○簽立合約書，其訂立契約既在「和春一號」工作
    船失火擱淺之後，顯見被告乙○○、甲○○與「和春一號」
    工作船失火擱淺並無關係，而原告亦未舉證證明被告乙○○
    、甲○○與「和春一號」工作船失火擱淺有何關係。至原告
    另主張「和春一號」工作船95年9 月11日擱淺後至96年2 月
    始沈沒，此段期間船舶為被告乙○○、甲○○占有使用，渠
    等未盡維護修繕義務致船舶沈沒云云，然此已為被告乙○○
    、甲○○所否認。經查：原告與訴外人北礦公司所簽立之船
    隻合作契約書，其後由北礦公司契約讓與被告昱恒公司，被
    告乙○○、甲○○雖與訴外人即昱恒公司法定代理人戊○○
    簽立合約書，然法人與自然人之人格不同，難謂戊○○所簽
    立契約之效力歸於昱恒公司，因之原告主張被告乙○○、甲○○與其有契約關係云云，已不足採。再訴外人戊○○與被
    告乙○○、甲○○所訂合約書第二款固載明：「自即日起乙
    方（即戊○○）以現況將抽砂船組交由甲方（即乙○○、甲○○），即日起該工作船組之維護修理費用全數由甲方負責
    至試車完畢正常抽砂為止。」，有合約書一份在卷可稽，然
    訴外人戊○○有無實際將「和春一號」工作船交付被告乙○○、甲○○占有使用乃為事實，此項事實既為被告乙○○、
    甲○○所否認，自應由主張該事實存在之原告負舉證責任，
    原告雖提出原證八存證信函為證（本院卷第113 頁），然該
    存證信函係戊○○寄予原告，載明搶救「和春一號」工作船
    須逢大潮，並無放任不管，函內並無任何一語敘及「和春一
    號」工作船已由被告乙○○、甲○○占有使用之語，即屬不
    能證明，則原告既未能證明被告乙○○、甲○○有何故意、
    過失不法侵害，致「和春一號」工作船失火擱淺進而沈沒，
    則其請求被告乙○○、甲○○負損害賠償責任，亦屬無據。
  (五)綜上所述，「和春一號」工作船失火擱淺固屬事實，惟原告
    並未能舉證被告昱恒公司、乙○○、甲○○有何故意、過失
    不法侵害原告之權利，則其請求被告昱恒公司、乙○○、甲○○負損害賠償責任，即有未合，應予駁回。本院自無庸再
    就「和春一號」工作船於損害發生時之價值為何，及原告之
    請求權是否罹於時效消滅等而為論述。又其本訴既無理由，
    則其假執行之聲請即失所附麗，應併予駁回。
四、本件事證已臻明確，兩造其餘攻擊防禦方法及舉證，經核於
    判決之基礎及結果均無影響，無庸一一論列，附此敘明訴訟
五、費用負擔之依據：民事訴訟法第78條。
中    華    民    國    98    年    7     月    10    日
                  民事第三庭    法  官  黃斯偉
以上正本係照原本作成
如對本判決上訴，須於判決送達後20日內向本院提出上訴狀
中    華    民    國    98    年    7     月    13    日
                                書記官  伍幸怡

司法院資訊處製作；財團法人民間司法改革基金會備份。
